【裁判字號】    97,交聲,2268
【裁判日期】    971016
【裁判案由】    交管條例聲異
【裁判全文】
臺灣板橋地方法院交通事件裁定        97年度交聲字第2268號
                                    97年度交聲字第2284號
原處分機關  臺北市交通事件裁決所
異  議  人
即受處分人  甲○○
上列異議人即受處分人因違反道路交通管理處罰條例案件，對於
臺北市交通事件裁決所於中華民國95年8 月14日以北市裁催字第
裁22-Z00000000、裁22-Z00000000號所為之處分（原舉發案號：
公警局交字第Z00000000 、Z00000000 號），聲明異議，本院裁
定如下：
    主  文
原處分均撤銷。
    理  由
一、原處分意旨略以：異議人即受處分人甲○○駕駛其子黃義松
    所有之車牌號碼5691-ES 號自用小客車，分別於民國95年3
    月10日上午8 時41分、42分，在國道一號北上25.3公里處及
    24.5公里處，經警攔停舉發「行駛路肩」及「駕駛車輛未隨
    身攜帶駕駛執照者、汽車駕駛人於行駛道路時，使用手持式
    行動電話進行通話者」，經原處分機關依道路交通管理處罰
    條例第25條第3 款（裁決書誤載為第25條第1 項第3 款）、
    第31條之1 第1 項（裁決書誤載為第31條第1 項）、第33條
    第1 項，分別裁處罰鍰新臺幣（下同）6,000 元及3,600 元
    ，並依同條例第63條規定記違規點數1 點。
二、本件聲明異議意旨略以：異議人並未於前揭時、地駕車行駛
    路肩，且其經警攔停後，適其妻來電始接聽電話，詎員警竟
    認其駕駛車輛行駛道路時，使用手持式行動電話進行通話。
    又當時異議人拒絕簽收舉發通知單，員警即表示不簽不要緊
    ，伊用寄的等語，異議人始逕行離去，惟異議人並未收受舉
    發通知單，亦未收受本件裁決書，爰依法聲明異議等語。
三、按汽車駕駛人駕駛汽車未隨身攜帶駕駛執照者，處300 元以
    上600 元以下罰鍰；汽車駕駛人於行駛道路時，使用手持式
    行動電話進行撥接或通話者，處3,000 元罰鍰；汽車行駛於
    高速公路，不遵使用限制、禁止、行車管制及管理事項之管
    制規則，而未依規定使用路肩者，處汽車駕駛人3,000 元以
    上6,000 元以下罰鍰，道路交通管理處罰條例第25條第3 款
    、第31條之1 第1 項、第33條第1 項分別定有明文。從而，
    上開規定均以汽車駕駛人為處罰對象。又按處理違反道路交
    通管理事件，有關文書送達之程序，依行政程序法之規定，
    違反道路交通管理事件統一裁罰基準及處理細則第5 條定有
    明文。而送達，於應受送達人之住居所、事務所或營業所為
    之；於應送達處所不獲會晤應受送達人、或其同居人、受僱
    人、接受郵件人員時，得將文書寄存送達地之地方自治或警
    察機關，並作送達通知書兩份，一份黏貼於應受送達人住居
    所、事務所、營業所或其就業處所門首，另一份交由鄰居轉
    交或置於該送達處所信箱或其他適當位置，以為送達，如由
    郵政機關為送達者，得將文書寄存於送達地之郵政機關，至
    於當事人應為送達處所不明，或其變更送達之處所而不向行
    政機關陳明，致應為送達之處所不明之情形者，行政機關得
    依職權命為公示送達，行政程序法第72第1 項、第73條第1
    項及第78條第1 項、第3 項分別定有明文。經查，本件異議
    人即受處分人甲○○於95年3 月10日上午8 時41分、42分，
    在國道一號北上25.3公里處及24.5公里處，駕駛車牌號碼56
    91 -ES號自用小客車，經警攔停舉發違反道路交通管理處罰
    條例事件乙節，為異議人所不爭執，並有內政部警察署國道
    公路警察局舉發違反道路交通管理事件通知單（公警局交字
    第Z00000000 號、第Z00000000 號，下稱舉發通知單）2 紙
    在卷可查，則異議人為本件員警舉發違規事件之駕駛人甚明
    ，從而本件裁決書應向異議人送達，始為合法。又異議人之
    戶籍地址原設於臺北市○○○路○ 段423 巷6 弄33號3 樓，
    嗣於92 年9月22日經戶政事務所將其戶籍遷入臺北市○○區
    ○○路5 段15號2 樓（即臺北市信義區戶政事務所），後異
    議人始於95年12月25日將戶籍遷入臺北市○○區○○街89巷
    11號4樓 ，惟異議人均未居住於上址，而另居於臺北縣永和
    市○○路82號5 樓之事實，業據異議人到庭陳述綦詳，並有
    法務部戶役政連結作業系統查詢表1 紙可供證明。則異議人
    於員警舉發違規及原處分機關裁決時，既均設籍於戶政事務
    所，原處分機關即應就該址而為送達。又車牌號碼5691-ES
    號自用小客車係登記為異議人之子黃義松所有，車籍地為臺
    北市○○區○○街89巷11號4 樓，而原處分機關係將本件裁
    決書寄存送達於上開車輛之車籍地等情，有車號查詢汽車車
    籍結果1 紙、送達證書2 紙附卷可參。則原處分機關將本件
    裁決書寄存送達於車牌號碼5691-ES 號自用小客車車籍地，
    而非送達於異議人之住居所，要難謂已合法送達。則異議人
    以其未收受本件裁決書為由聲明異議，應屬有據。
四、又異議人以其並未收受舉發通知單等語置辯。按駕駛人有違
    反道路交通管理處罰條例之情形，而當場舉發者，警員應填
    製舉發通知單，其上填記駕駛人或行為人姓名、性別、出生
    年月日、地址、身分證統一編號及車主姓名、地址、車牌號
    碼、車輛種類；被查獲之駕駛人為受處分人時，應於填記通
    知單後將舉發通知聯交付該駕駛人或行為人簽名或蓋章收受
    之；拒絕簽章者，仍應將通知聯交付該駕駛人或行為人收受
    ，並記明其事由及交付之時間；拒絕收受者，應告知其應到
    案時間及處所，並記明事由與告知事項，視為已收受；受處
    分人非該當場被查獲之駕駛人或行為人，舉發機關應另行送
    達之，違反道路交通管理事件統一裁罰基準及處理細則第11
    條第1 項第1 款、第2 項分別定有明文。舉發通知單既為書
    面處分，即應合法送達受處分人始生效力，如未合法送達受
    處分人，受處分人於裁決前既無從申訴及表示意見，亦無法
    到案聽候裁決或主動繳納罰款，則裁決機關逕為處分，自非
    適法。為保障受處分人權益，自應撤銷裁決處分，由原舉發
    機關（或由裁決機關代為）重行送達舉發通知單，以資適法
    。查異議人因本件違規事件，經內政部警政署國道公路警察
    局警員乙○○予以攔停，並填製舉發通知單當場舉發，嗣因
    異議人拒絕簽收，舉發員警遂在舉發通知單移送聯「收受通
    知聯者簽章」一欄載明「拒簽拒收」等語，此有舉發通知單
    2 紙在卷可查。惟本件舉發員警於異議人拒絕簽收上開舉發
    通知單時，有無告知異議人應到案時間及處所等節，誠屬不
    明，此據證人即舉發警員乙○○到庭證稱：「（問：當時舉
    發單簽收的情形是否記得？）不記得」等語甚詳。佐以舉發
    通知單「移送聯」亦未記載上述事由已告知異議人之事實，
    自難認本件舉發通知單已合法送達於異議人，原處分機關不
    查，仍以舉發通知單上所列之應到案日期為基準逕為裁決處
    分，依首揭說明，受處分人之權益已受影響，此裁決處分自
    非適法，附此說明。
五、另按犯罪事實應依證據認定之，無證據不得認定犯罪事實，
    刑事訴訟法第154 條第2 項定有明文。次按認定不利於被告
    之事實，須依積極證據，苟積極證據不足為不利於被告事實
    之認定時，即應為有利於被告之認定，更不必有何有利之證
    據；且事實之認定，應憑證據，如未能發現相當證據，或證
    據不足以證明，自不能以推測或擬制之方法，以為裁判基礎
    ；而認定犯罪事實所憑證據，雖不以直接證據為限，間接證
    據亦包括在內；然而無論直接或間接證據，其為訴訟上之證
    明，須於通常一般之人均不致有所懷疑，而得確信其為真實
    之程度者，始得據為有罪之認定，若其關於被告是否犯罪之
    證明未能達此程度，而有合理性懷疑之存在，致使無從形成
    有罪之確信，根據「罪證有疑，利於被告」之證據法則，即
    不得遽為不利被告之認定（最高法院30年上字第816 號、40
    年臺上字第86號、76年臺上字第4986號判例意旨參照）。而
    依道路交通管理處罰條例第89條規定，法院受理有關交通事
    件，準用刑事訴訟法之規定，前開規定自得適用於本件聲明
    異議案件。查本件異議人否認有何行駛路肩及行駛道路時使
    用手持式行動電話進行通話之違規事實，而本件舉發警員乙
    ○○到庭亦稱：「（問：當天的情形為何？）…當天的事情
    已經事隔二年，我現在記不起來，我當天是執行巡邏勤務，
    我對於本件的舉發完全沒有印象」等語。則本件異議人既否
    認有何行駛路肩及行駛道路時使用手持式行動電話進行通話
    之違規事實，在無其他積極事證相佐之下，要難遽以認定異
    議人確有前開違規行為，併此敘明。
六、綜上所述，本件裁決書並未合法送達於異議人，則本件異議
    人聲明異議為有理由，應由本院將原處分撤銷，由原處分機
    關另為適法之處置。
七、據上論斷，應依道路交通案件處理辦法第20條裁定如主文。
中    華    民    國    97    年    10    月    16    日
                  交通法庭  法  官  謝梨敏
以上正本證明與原本無異
如不服本裁定應於送達後5日內向本院提出抗告狀
                            書記官  林壯隆
中    華    民    國    97    年    10    月    16    日


司法院資訊處製作；財團法人民間司法改革基金會備份。
